臺灣高等法院民事判決
109年度上字第804號
上  訴  人  黃詠彬  
            黃鈴娟  
共      同
訴訟代理人  洪坤宏律師
被 上訴 人  潘慈敏  
訴訟代理人  劉家成律師

上列當事人間請求確認本票債權不存在等事件，上訴人對於中華
民國109年5月8日臺灣新竹地方法院108年度訴字第751號第一審
判決提起上訴，本院於110年5月11日言詞辯論終結，判決如下：
    主      文
一、原判決關於駁回上訴人後開第二、三項之訴部分，及該訴訟
    費用負擔之裁判，均廢棄。
二、確認被上訴人持有如附表一所示本票逾新臺幣壹佰陸拾肆萬
    元及自民國一百零六年十二月六日起按週年利率百分之六計
    算之利息債權部分不存在。
三、確認如附表二所示不動產，於民國一百零五年十二月十五日
    共同設定登記，權利人為被上訴人，擔保債權總金額新臺幣
    伍佰萬元之最高限額抵押權（收件字號一○五竹北字第二一○
    六○○號），所擔保之債權逾新臺幣壹佰陸拾肆萬元及自民國
    一百零六年十二月六日起按週年利率百分之六計算之利息債
    權部分不存在。
四、其餘上訴駁回。
五、廢棄部分之第一審訴訟費用由被上訴人負擔；第二審訴訟費
    用由被上訴人負擔百分之三十三，餘由上訴人連帶負擔。
    事實及理由
一、上訴人主張：伊等於民國105年12月6日在新竹縣新埔鎮85度
    C咖啡店，遭被上訴人夥同不明友人脅迫，共同簽發如附表
    一所示本票1紙（下稱系爭本票），並由黃詠彬提供其所有
    坐落新竹縣○○鎮○○段00○0○00○0○00○0○00○00地號土地及其上
    同段418建號建物（詳如附表二所示，下稱系爭不動產），
    於同年月15日共同設定本金最高限額新臺幣（下同）500萬
    元之抵押權（下稱系爭抵押權），並辦理系爭不動產所有權
    移轉之預告登記（下稱系爭預告登記）。惟系爭本票之原因
    關係不存在，系爭抵押權擔保之債權亦不存在。詎被上訴人
    執系爭本票向臺灣新竹地方法院（下稱新竹地院）聲請以10
    8年度司票字第501號裁定准予強制執行，伊等自有即受確認
    判決之法律上利益等情。爰依民法第767條第1項規定，求為
    確認系爭本票債權及系爭抵押權所擔保之債權均不存在，被
    上訴人應塗銷系爭抵押權及系爭預告登記之判決。
二、被上訴人則以：伊於105年9月間向黃鈴娟購買SOGO禮券，並
    匯款166萬元，嗣因黃鈴娟未依約交付禮券，經兩造協商後
    於105年12月6日達成和解，上訴人同意於1年內全額賠償伊
    所受損害，並共同簽發系爭本票，黃詠彬另提供系爭不動產
    分別設定系爭抵押權、系爭預告登記作為擔保（下稱系爭和
    解）等語，資為抗辯。
三、原審為上訴人敗訴之判決，上訴人提起上訴，其聲明：㈠原
    判決廢棄。㈡確認系爭本票債權不存在。㈢確認系爭抵押權擔
    保之債權不存在。㈣被上訴人應將系爭抵押權登記塗銷。㈤被
    上訴人應將系爭預告登記予以塗銷。被上訴人答辯聲明：上
    訴駁回。
四、下列事項為兩造所不爭執，應可信為真實（本院卷第117、1
    18頁）：
　㈠被上訴人於105年間向黃鈴娟表示要購買SOGO禮券，匯款166
    萬元至黃鈴娟之子所設立之帳戶，黃鈴娟再將款項匯予訴外
    人蒲念慈。
　㈡蒲念慈以將商品高買低賣方式向不特定多數人（被害人包括
    黃鈴娟）吸取資金之詐欺取財犯行，業經臺灣臺北地方法院
    106年度金重訴字第11號及本院106年度上重訴字第31號刑事
    判決確定在案。
　㈢上訴人為夫妻。黃鈴娟於105年12月6日在新竹縣新埔鎮85度C
    咖啡店，簽名於系爭本票上，嗣後黃詠彬再於系爭本票上簽
    名，而共同簽發系爭本票交被上訴人收執。
　㈣黃詠彬提供系爭不動產設定系爭抵押權及系爭預告登記。
五、兩造之爭點如下：
　㈠系爭本票之原因關係是否存在？
　㈡系爭不動產設定系爭抵押權所擔保之債權是否存在？系爭抵
    押權應否塗銷？
　㈢系爭預告登記是否應予塗銷？　　
六、茲就兩造之爭點，說明本院之判斷如下：
　㈠黃鈴娟與被上訴人間因代購禮券糾紛，因上訴人簽發系爭本
    票和解，屬創設性和解契約，為簽發系爭本票之原因關係，
    僅2萬元本金因清償消滅而不存在：
  ⒈按票據乃文義證券及無因證券，執票人行使票據上權利時，
    就其基礎之原因關係確係有效存在不負舉證責任，若票據債
    務人以自己與執票人間所存抗辯之事由對抗執票人，依票據
    法第13條規定觀之，固非法所不許，惟仍應先由票據債務人
    就該抗辯事由負舉證之責任。必待為票據基礎之原因關係確
    立後，法院就此項原因關係進行實體審理時，當事人於該原
    因關係是否有效成立或已否消滅等事項有所爭執，始適用各
    該法律關係之舉證責任分配原則（最高法院97年度台簡上字
    第17號判決意旨參照）。又法院得依已明瞭之事實，推定應
    證事實之真偽，民事訴訟法第282條定有明文。故倘依契約
    履行之事實，足以推定其契約關係之存在時，自不容契約當
    事人無端否認。 
  ⒉上訴人主張：黃鈴娟無償受被上訴人委任代向浦念慈購買禮
    券，因受浦念慈詐欺致無法履約，非可歸責於己，對被上訴
    人並不負賠償或代為返還買賣價金義務，伊等係受被上訴人
    脅迫而簽發系爭本票，並未與被上訴人達成和解等語；被上
    訴人則抗辯：伊因匯款黃鈴娟購買SOGO禮券所生糾紛，經兩
    造協商後達成和解，上訴人同意1年內全額賠償，並簽發系
    爭本票、設定系爭抵押權及系爭預告登記作為擔保等語。經
    查：
  ⑴被上訴人抗辯：上訴人為解決被上訴人匯款予黃鈴娟購買禮 
    券糾紛，兩造達成系爭和解，上訴人同意於1年內清償166萬
    元（下稱系爭和解債權），而簽發系爭本票、設定系爭抵押
    權及預告登記作為擔保等語，雖為上訴人所否認。惟：證人
    即黃鈴娟友人彭鈺茜證述：其於105年12月6日與黃鈴娟在新
    埔的85度C咖啡店講工作的事，後來黃鈴娟接了通電話，來
    了2個男生與黃鈴娟談了半小時，有聽到他們提到團購的事
    ，黃鈴娟在本票上簽了名，該2男生才離開，事後黃鈴娟跟
    伊說是她團購被騙的事情有關等語（見原審卷一第400、401
    頁），黃詠彬亦自陳：被上訴人與黃鈴娟約在85度C咖啡店
    談這筆166萬元代購的錢要如何處理，黃鈴娟打電話問伊，
    伊叫黃鈴娟先簽本票等語（見本院卷第78頁），堪認系爭本
    票之簽發確與禮券購買糾紛有關。又上訴人自承：黃鈴娟簽
    名於系爭本票後，黃詠彬事後始另行簽名於系爭本票上等語
    （見本院卷第108頁），且黃詠彬嗣分別於105年12月9日、
    同年月15日2次申請印鑑證明，提供系爭不動產，依序於同
    年月12日、同年月15日用以向地政機關辦理系爭抵押權登記
    及系爭預告登記；而系爭抵押權擔保之權利人為被上訴人，
    擔保債權確定期日為106年12月11日、及系爭預告登記之請
    求權人亦為被上訴人等情，有新竹縣竹北地政事務所函覆系
    爭抵押權設定申請書、預告登記申請書及檢附印鑑證明核發
    日期可證（見原審卷一第247、253、257、261、269、275頁
    ），而上訴人亦稱兩造間別無其他債權債務等詞（見本院卷
    第134頁），可見黃鈴娟係經未到場之黃詠彬授權而為系爭
    和解，對於黃詠彬亦有效力。倘非兩造成立系爭和解，黃詠
    彬豈會於黃鈴娟簽名於系爭本票後，復同意簽名於系爭本票
    上，並於相隔數日後2次申請印鑑證明，另提供系爭不動產
    設定系爭抵押權及系爭預告登記予被上訴人，顯係為履行系
    爭和解之事實；況上訴人亦自承：其於107年1月間清償其中
    2萬元等情，為被上訴人所是認（見本院卷第115、178頁）
    。綜合前開上訴人於簽發系爭本票後所為履行契約之各間接
    事實，應可推認被上訴人抗辯兩造間因購買SOGO禮券糾紛達
    成系爭和解，為簽發系爭本票之原因關係等語，應可採信。
  ⑵上訴人雖主張：伊等係受脅迫而簽發系爭本票，否則即不能
    離開云云。證人彭鈺茜亦證述：當場的情況認為黃鈴娟如不
    簽不能離開；該2名男子離開後，黃鈴娟有跟伊說其不簽本
    票不能離開等詞（見原審卷一第401、402、404頁），惟：
    票據債務人如主張執票人取得票據出於惡意或詐欺、脅迫時
    ，應由該債務人負舉證之責（最高法院97年度台上字第2242
    號判決意旨參照）。依證人彭鈺茜證述：當場是沒有聽到2
    名男子有對黃鈴娟說不簽不准離開、也沒有阻擋她們離開、
    也沒有對黃鈴娟作強迫的動作等語（見原審卷一第403至405
    頁），並於提示該85度C咖啡店照片後證稱：該咖啡店地處
    三角窗人車往來地帶，是屬於公共可以自由進出的場所、當
    時伊等所坐位置距離出口約1、2公尺，隨時可以走出去；該
    2名男子離開後，渠等仍留在現場，後來黃詠彬就來了等語
    （見原審卷一第402、403、409、411頁），參諸上訴人指陳
    ：其中1名男子即為被上訴人配偶林柏宇等情（見原審卷一
    第342頁），足見黃鈴娟簽發系爭本票之場所係正常營業中
    之公共場所，並無不能離開、求援之客觀情狀；況當時尚有
    友人彭鈺茜陪同，亦知黃詠彬即將到場，難認已對黃鈴娟構
    成想離開卻無法離開之情境，2名男子復未實際有何告以黃
    鈴娟不簽不能離開之言詞或強迫舉動，難認有何使黃鈴娟發
    生恐怖心，致陷於不能不遵從狀態，而簽發系爭本票。是證
    人彭鈺茜前揭證述黃鈴娟不簽系爭本票即不能離開之證詞，
    無非係事後聽聞黃鈴娟告知所為主觀臆測之詞，尚難逕予採
    認為黃鈴娟確受有脅迫而簽發系爭本票。上訴人復就被上訴
    人取得系爭本票票據出於脅迫之利己事實，未能舉證以實其
    說，依前說明，自無可採。
  ⑶上訴人復主張：其為被上訴人代購禮券性質上為無償委任，
    因非可歸責於己之事由致履行不能，對被上訴人亦不負損害
    賠償責任云云。惟：和解契約合法成立，兩造當事人即均應
    受該契約之拘束，縱使一造因而受不利益之結果，亦不得事
    後翻異，更就和解前之法律關係再行主張。查被上訴人匯款
    166萬元予黃鈴娟代購禮券，黃鈴娟原負有交付被上訴人禮
    券之義務，嗣因黃鈴娟未交付禮券而有爭執，兩造達成和解
    ，上訴人同意1年內給付被上訴人166萬元，並共同簽發系爭
    本票，黃詠彬另提供系爭不動產設定系爭抵押權及系爭預告
    登記，作為擔保，前後當事人、權利義務不同，為不同之法
    律關係，並有以系爭和解之法律關係替代原有代購之法律關
    係，乃創設性和解，揆諸前揭說明，上訴人以黃鈴娟與被上
    訴人間原有法律關係為無償委任、不負損害賠償責任，主張
    兩造間無債權債務關係云云，自不足採。
  ⑷兩造不爭執上訴人已於107年1月間清償2萬元等情，業如前述
    ，上訴人於期限屆至固無一部清償之權利，惟被上訴人並不
    否認上訴人已為清償，並同意抵充系爭和解債權本金（見本
    院卷第178頁），於此範圍內系爭和解債權自因清償消滅，
    系爭本票債權於此範圍內即不存在。又給付有確定期限者，
    債務人自期限屆滿時起，負遲延責任；遲延之債務，以支付
    金錢為標的者，債權人得請求依法定利率計算之遲延利息，
    但約定利率較高者，仍從其約定利率；本票之利率未經載明
    時，定為年利6釐，為民法第229條第1項、第233條第1項、
    票據法第124條準用同法第28條第2項分別所明定。被上訴人
    抗辯：系爭和解債權約定以1年為期，利息則為票款法定利
    息等語，而上訴人對於利率之約定並未否認（見本院卷第11
    8頁），被上訴人對上訴人之系爭和解債權，係以支付金錢
    為標的，並定有期限，依上說明，其請求上訴人加付自屆期
    翌日即106年12月6日起至清償日止，按週年利率6％之利息，
    亦屬有理。而逾上開已清償範圍之本票債權本息，依首揭說
    明，上訴人未能舉證證明系爭本票債權已消滅或不存在，自
    無可採。　
  ⒊準此，上訴人訴請確認系爭本票債權逾164萬元（即166萬元 
    扣除業已清償2萬元部分）及自106年12月6日起至清償日止
    ，按週年利率6％利息部分不存在，為有理由，逾此範圍，即
    屬無據。 
　㈡系爭抵押權所擔保之債權，與系爭本票擔保債權於相同範圍
    內仍存在，系爭抵押權自無從塗銷：
　  查系爭抵押權擔保債權種類及範圍，包括擔保債務人對抵押
    權人現在（包括過去所負現在尚未清償）及將來所負之借款
    、墊款、匯款、收據、票據、保證、背書、損害賠償、買賣
    交易契約等債務並包括其利息、遲延利息、違約金、懲罰性
    違約金、行使抵押權之訴訟及非訟費用，有系爭抵押權設定
    契約書可按（見原審卷一第253頁）。而兩造間別無其他債
    權債務存在，為兩造所不爭執（見本院卷第134頁），且系
    爭抵押權即作為系爭和解債權之擔保，業如前述，而黃詠彬
    亦為系爭和解之當事人，系爭抵押權所擔保之系爭和解債權
    ，亦於106年12月5日已屆期，應堪認定。上訴人於清償2萬
    元後，被上訴人對上訴人之債權於164萬元本息部分尚未消
    滅，系爭抵押權所擔保之債權，於上開範圍內，自仍存在。
    上訴人主張系爭抵押權所擔保之債權逾上開部分不存在，未
    能舉證以實其說，而無可採。是系爭抵押權所擔保之債權既
    未全部消滅，上訴人訴請被上訴人塗銷系爭抵押權登記，亦
    無理由。
　㈢系爭預告登記為擔保系爭和解債權所為，因系爭和解債權仍
    存在而無從塗銷：
    查黃詠彬提供系爭不動產辦理系爭預告登記以為兩造間系爭
    和解債權之擔保等情，為兩造所不爭執（見本院卷第134頁
    ），被上訴人對上訴人之系爭和解債權既未消滅，其所為預
    告登記之事由自仍存在，上訴人訴請被上訴人塗銷系爭預告
    登記，自屬無理。
七、綜上所述，上訴人請求確認被上訴人持有系爭本票逾164萬
    元，及自106年12月6日起至清償日止，按週年利率6％計算之
    利息部分債權不存在，及系爭抵押權擔保逾164萬元，及自1
    06年12月6日起至清償日止，按週年利率6％計算之利息部分
    債權不存在，自屬正當，應予准許，逾此範圍之請求，即無
    理由，應予駁回。原審就上開應予准許部分為上訴人敗訴之
    判決，尚有未洽，爰由本院廢棄改判如主文第2、3項所示。
    至於上訴人之請求不應准許部分，原審為上訴人敗訴之判決
    ，經核並無不合，上訴意旨指摘原判決此部分不當，聲明廢
    棄改判，為無理由，應予駁回。並依民事訴訟法第79條、第
    85條第2項規定，為訴訟費用負擔之判決。
八、本件事證已臻明確，兩造其餘之攻擊或防禦方法及所用之證
    據，經本院斟酌後，認為均不足以影響本判決之結果，爰不
    逐一論列，附此敘明。
九、據上論結，本件上訴為一部有理由，一部無理由，爰判決如
    主文。
中　　華　　民　　國　　110 　年　　6 　　月　　1 　　日
                  民事第二十四庭
                        審判長法  官  胡宏文
                              法  官  朱慧真
                              法  官  陳筱蓉
正本係照原本作成。
如不服本判決，應於收受送達後20日內向本院提出上訴書狀，其
未表明上訴理由者，應於提出上訴後20日內向本院補提理由書狀
（均須按他造當事人之人數附繕本）上訴時應提出委任律師或具
有律師資格之人之委任狀；委任有律師資格者，另應附具律師資
格證書及釋明委任人與受任人有民事訴訟法第466條之1第1項但
書或第2項所定關係之釋明文書影本。如委任律師提起上訴者，
應一併繳納上訴審裁判費。
中　　華　　民　　國　　110 　年　　6 　　月　　1 　　日
　　　　　　　　　　　　　　  書記官  陳珮茹 
附表一：
編號 發票日 票面金額 到期日 票據號碼 發票人 1 105年12月6日 166萬元 未記載 CH373242 黃詠彬、黃鈴娟 
附表二：
土地部分
編號 土      地      坐      落    面  積 權利範圍  縣  市 鄉鎮市區 段 地號 平方公尺  1 新竹縣 新埔鎮 正興 71-3 304.31 1/20 2 新竹縣 新埔鎮 正興 71-4 142.23       1/1920 3 新竹縣 新埔鎮 正興 71-5 649.63       1/1920 4 新竹縣 新埔鎮 正興 71-31 87.69       全部 
建築部分
建號 建物坐落地號 建物門牌 建物面積 （平方公尺） 建築式樣主要建築材料及房屋層數 權利範圍 418 新竹縣○○鎮○○段00000號 新竹縣○○鎮○○路000巷0弄00號 1層：57.24 2層：59.11 3層：59.11 4層：38.06 合計：213.52 陽台：8.63 雨遮：8.16 及一切附屬建物 住家用、鋼筋混凝土造、4層 全部